臺灣嘉義地方法院民事裁定　　　　　　　 93年度訴字第352號
原　　　告　乙○○
訴訟代理人　甲○○
　　　　　　方金寶律師
訴訟代理人　馮基源律師
被　　　告　辛○○
訴訟代理人　丙○○
上列當事人間分配表異議之訴事件，於中華民國94年10月6日言
詞辯論終結，本院裁定如下：
    主      文
原告之訴駁回。
訴訟費用由原告負擔。
    事實及理由
壹、原告主張：
一、按「債權人聲請強制執行，應依左列規定，提出證明文件：
    …五、依第四條第一項第五款聲請者，應提出債權及抵押權
    或質權之證明文件及裁定正本。…。」強制執行法第六條第
    一項定有明文。又依強制執行法第三十一條規定，強制執行
    所得之金額，如有多數債權人參與分配時，執行法院應作成
    分配表，並指定分配期日，於分配期日五日前以繕本交付債
    務人及各債權人。查鈞院九十二年度執字第四五五七號強制
    執行事件，被告聲請併案執行之執行名義為鈞院九十一年度
    拍字第七九七號准予拍賣抵押物之裁定，其抵押權係本金最
    高限額抵押權，惟其聲請強制執行時並未依強制執行法第六
    條第一項第五款規定提出債權證明文件，嗣於九十二年十月
    二十九日始提出之本票作為債權證明文件。鈞院民事執行處
    於九十三年二月二十三日製作分配表，並定於同年三月十日
    實行分配。原告於九十三年二月二十六日聲明異議，請求更
    正分配表。於九十三年三月十二日於鈞院民事執行處訊問時
    ，被告表示原告之主張與其第一順位債權無關，法官則諭知
    該強制執行事件暫時禁止移轉登記，俟分配表異議之訴判決
    結果，再為處理。惟經原告於該日訊問後閱卷，始發現被告
    係以被告所開立之本票作為其債權證明文件，因該本票從形
    式上觀察顯不足以作為被告債權之證明文件，無待於實質審
    查，故應依聲明異議方式救濟，而非分配表異議之訴之問題
    ，原告爰於九十三年三月十八日聲明異議，請求鈞院民事執
    行處命被告提出債權證明文件，嗣被告始依鈞院民事執行處
    要求提出之借據及本票，而原告於九十三年四月三十日鈞院
    民事執行處訊問時始知悉被告補提之借據及本票為其債權證
    明文件。原告即於九十三年五月十日聲明異議，惟鈞院民事
    執行處以九十三年五月十二日函，表示執行法院對於債權是
    否存在僅就形式認定，請原告依訴訟程序救濟，故原告乃於
    九十三年五月二十日提起本件訴訟，並向鈞院民事執行處陳
    報。因鈞院民事執行處從形式上觀察即可判斷之本票不足以
    作為被告之債權證明文件，原本不應准予參與分配，並將其
    債權列入分配表、指定分配期日。嗣被告雖依鈞院民事執行
    處指示，於分配期日後始補提債權證明文件，惟鈞院民事執
    行處並未重新指定分配期日。且原告係於聲明異議後依鈞院
    民事執行處指示提起本件訴訟，故無違反強制執行法第四十
    一條規定之逾期起訴情事。次按，「強制執行法第四十一條
    規定之十日期間，並非訴訟法上之不變期間，聲明異議人逾
    期起訴時，僅發生原執行法院得否依所定分配表實施分配之
    問題，並非不得起訴」、「強制執行法第四十一條規定之十
    日期間，並非訴訟法上之不變期間，聲明異議人如逾期起訴
    ，僅發生原執行法院得依所定分配表實施分配，不因聲明異
    議而停止分配之效果，倘執行法院就該異議部分之分配金額
    尚未實行分配，聲明異議人仍非不得起訴請求更正分配表而
    為分配」（最高法院五十五年度台抗字第九四號裁定、最高
    法院七十八年度台上字第八四一號判決）。故縱認原告未遵
    守強制執行法第四十一條之期間提起本件訴訟，原告之起訴
    亦屬合法。
二、緣訴外人庚○○積欠原告新臺幣（下同）九百萬元，經原告
    聲請強制執行，嗣被告亦聲請強制執行，經鈞院民事執行處
    併案執行，並拍賣庚○○所有之座落嘉義縣六腳鄉○○○段
    八一之一、八一之二、八一之六等三筆土地，並製作分配表
    ，被告列為第一順位債權人，原告列為第二順位債權人在案
    。前開土地之拍賣由被告以二百六十四萬六千元得標，被告
    並聲請以其二百七十五萬債權抵繳價金。然查，被告聲請併
    案執行之執行名義為鈞院准予拍賣抵押物之裁定，係因訴外
    人丁○○於八十二年五月二十八日，為擔保自己及訴外人戊○○對被告所負之債務，以前開土地設定本金最高限額三百
    三十萬元之抵押權予被告，存續期間自八十二年五月二十四
    日起至八十四年五月二十四日止。嗣戊○○於八十二年六月
    三日向被告借款二百七十五萬，屆清償期（八十四年五月二
    十四日）而未清償，而前開土地業於八十六年八月十四日由
    丁○○因判決移轉予訴外人庚○○，被告遂於九十一年十一
    月間以訴外人庚○○為相對人向鈞院聲請准予拍賣抵押物。
二、被告於鈞院前開強制執行程序中，雖主張訴外人戊○○於八
    十二年六月三日向其借款二百七十五萬元，該債權並為其本
    金最高限額抵押權擔保效力所及云云，並提出戊○○所簽發
    之本票及借據作為證明其抵押債權之憑證。惟查，被告對戊○○並無前開二百七十五萬元債權存在，詳如後述：
（一）被告於鈞院九十二年度執字第四五五七號強制執行事件，
      聲請併案執行之執行名義為鈞院准予拍賣抵押物之裁定。
      而於鈞院九十一年度拍字第七九七號拍賣抵押物事件，被
      告最初係提出票據號碼：770952，發票人：庚○○，發票
      日：八十二年五月二十四日，到期日：八十四年五月二十
      四日，金額：新台幣二百七十五萬元之本票乙紙，作為其
      對訴外人庚○○二百七十五萬元借款債權之證明文件。嗣
      因承審法官諭知該債權非抵押權擔保效力所及，命其補正
      ，被告始再提出訴外人戊○○出具之借據乙紙，作為債權
      證明文件。惟前開借據原先記載：「本人戊○○於民國八
      十二年六月三日向債權人庚○○借款新台幣二百七十五萬
      元正，…」，但「庚○○」經塗改為「辛○○」，且筆跡
      與原先所記載者不同。依證人戊○○於九十三年六月三十
      日開庭時之證詞，其從未與被告接觸，其皆向庚○○借錢
      ，前開借據係其本人書寫，當時係寫「庚○○」，並未更
      改為「辛○○」，該借據係事後遭人更改云云。足證訴外
      人戊○○並未向被告借款，該借據係事後所變造，並非真
      正，不得以之作為訴外人戊○○向被告借款之證據。
（二）被告於強制執行程序中所提出之票據號碼：159226，發票
      人：戊○○，發票日：八十二年六月三日，金額：二百七
      十五萬元，未記載受款人之本票乙紙。因本票為文義證券
      及無因證券，本票上之權利，依其文義而發生，與其基礎
      之原因關係各自獨立，尚不能憑本票以證明其基礎原因關
      係，且依證人戊○○之證詞，該本票係戊○○簽發與訴外
      人庚○○，並非直接簽發予被告，故前開本票亦不能證明
      戊○○有向被告借款之事實。
（三）依被告提出之八十三年十一月五日作成之切結書記載：「
      本人戊○○向庚○○借款新台幣四百萬元…」及訴外人庚○○於訴請訴外人丁○○辦理所有權移轉登記事件中，亦
      係主張訴外人戊○○向其借款四百萬元，此等事實並經鈞
      院八十五年度訴字第四０六號民事判決及台灣高等法院台
      南分院八十五年度上字第六一二號民事判決認定在案，足
      證訴外人戊○○係向訴外人庚○○借款四百萬元，並未向
      被告借款，此與證人戊○○及己○○之證詞相符。至於庚○○之資金來源是否被告，則非戊○○所能過問，戊○○
      借款之對象僅庚○○，故被告對戊○○並無二百七十五萬
      元借款債權存在。
三、縱認訴外人戊○○果真曾向被告借款二百七十五萬元，惟被
    告對戊○○之前開債權亦已消滅：
（一）按「向第三人為清償，經其受領者，其效力依左列各款之
      規定：一、經債權人承認，或受領人於受領後取得其債權
      者，有清償之效力。」，民法第三百十條定有明文。訴外
      人戊○○因未依前開切結書約定方式清償借款四百萬元，
      訴外人丁○○遂依前開切結書之約定，同意提供系爭土地
      辦理買賣移轉所有權予訴外人庚○○，以抵償戊○○積欠
      之四百萬元債務，惟於辦理移轉登記時，因丁○○不願配
      合，庚○○遂訴請丁○○辦理所有權移轉登記，系爭土地
      並已於八十六年八月十四日判決移轉登記予庚○○。庚○○既已取得系爭土地所有權，則戊○○之四百萬元債務（
      包括向辛○○借款二百七十五萬元之債務）即因而消滅。
（二）被告當時雖未於該切結書上簽章，惟被告於前開聲請拍賣
      抵押物事件及強制執行程序，均提出該切結書作為債權證
      明文件，被告應不否認該切結書之效力，應認被告事後業
      已同意依切結書所載辦理，即承認訴外人庚○○就被告二
      百七十五萬元部分有權受領丁○○之清償，故被告對戊○○之債權已因庚○○取得系爭土地所有權而消滅。今被告
      竟主張該切結書對其不生效力云云，顯有未合。再者，依
      訴外人庚○○於九十年十二月二十八日與原告所簽訂協議
      書之第五條約定，亦可得知被告之債權已不存在，僅未辦
      理抵押權塗銷登記而已。
四、被告對訴外人戊○○並無二百七十五萬元之債權存在，茲其
    竟以該債權聲請強制執行，經鈞院民事執行處於分配表上列
    為第一順位債權人，並以該債權抵繳拍賣價金，顯未合法，
    爰依強制執行法第四十一條規定提起本訴等語。並聲明：（
    一）鈞院九十二年度執字第四五五七號強制執行事件，就債
    務人庚○○財產拍賣所得價金，不准被告以二百七十五萬元
    及自八十四年五月二十四日起至清償日止按年利率百分之五
    計算之利息之債權暨執行費，列入分配表受償；（二）訴訟
    費用由被告負擔。
貳、被告則抗辯：
一、按「異議未終結者，聲明異議人非自分配期日起十日內對於
    他債權人起訴，並向執行處為起訴之證明，執行處得依原定
    分配表實行分配。」強制執行法第四十一條定有明文。其立
    法理由為：分配表異議之訴應自分配期間起十日內對於他債
    權人起訴，為杜爭議並期明確，爰將其明文化。本件原告於
    九十三年八月十一日鈞院之辯論程序，自認未於分配期間起
    十日內對被告起訴，故原告之起訴，係有不合強制執行法第
    四十一條規定之情事，自應依民事訴訟法第二百四十九條第
    一項第六款之規定予以駁回，原告對於被告起訴請求，於法
    無據。
二、依民法第八百六十七條之規定不動產所有人設定抵押權後，
    得將不動產讓與他人，但其抵押權不因此而受影響。系爭土
    地係因訴外人丁○○於八十二年五月二十八日，為擔保自己
    及訴外人戊○○對被告所負之債務，而設定本金最高限額三
    百三十萬元之抵押權予被告，存續期間自八十二年五月二十
    四日起至八十四年五月二十四日，而前開土地業於八十六年
    八月十四日由丁○○因判決移轉予訴外人庚○○，但被告所
    設立之抵押權不因此而受影響，亦隨同移轉於受讓人庚○○
    故被告對訴外人庚○○確有抵押權存在。
三、原告雖主張被告對訴外人戊○○並無借款，然查，依被告之
    配偶陳建安所有合作金庫南興分行支票帳戶及臺南第十信用
    合作社之帳戶往來明細觀之，被告是分別於八十二年四月二
    十七日、八十二年四月二十八日、八十二年五月八日、及八
    十二年五月九日，總計領出二百七十五萬元，以現金交給庚○○，且從被告配偶陳建安之存款、支票往來，都維持在百
    萬左右，足證被告資金足以委任庚○○借款二百七十五萬元
    給戊○○。且依被告所提出八十三年十一月五日切結書記載
    ：「本人戊○○向庚○○借款新台幣（下同）四百萬元，其
    中包括先前以嘉義縣六腳鄉○○○段八一之六、八一之一、
    八一之二丁○○所有之三筆土地持分十二分之一，向朴子地
    政設定抵押權於庚○○及辛○○兩筆債務在內……至八十六
    年十二月三十日還清借款四百萬元正，兩年期間內若有一個
    月未繳息違約，則借款人戊○○之連帶保證人丁○○應無條
    件將其本人所有系爭土地所有權移轉於庚○○名下……」，
    可證明被告對訴外人戊○○確有二百七十五萬元債權。此外
    尚有訴外人戊○○出具之借據及所開立之本票亦得做為被告
    對訴外人戊○○有二百七十五萬元債權之證明。
四、訴外人戊○○出具之借據中將「庚○○」塗改為「辛○○」
    ，係因筆誤，抵押權人本為被告辛○○，訴外人戊○○所立
    本票及借據均係交給被告辛○○，而非訴外人「庚○○」，
    於立借據時發現錯誤，即時更正為「辛○○」，並經債務人
    戊○○本人親自蓋指印認章，證人戊○○本人於開庭時並未
    否認借據之真正，只推諉當下時間已久記不清楚、不知道等
    語來推卸責任，當不足影響借據之效力，且可當成被告有借
    錢給訴外人戊○○之證據。證人戊○○雖證稱伊所簽發之本
    票係簽發與訴外人庚○○，並非直接簽予被告，然因本票為
    文義證券及無因證券，本票上之權利，依其文意而發生，查
    系爭本票之發票日與系爭借據簽發日同為八十二年六月三日
    ，依其文義當屬同一借款事實之證據，訴外人戊○○當日簽
    發系爭本票與系爭借據後，委任庚○○轉給被告，符合一般
    借款設定抵押權之習慣。
五、原告雖主張依上開之切結書約定，訴外人戊○○欠被告之債
    務亦因訴外人丁○○提供其所有之系爭土地抵償而消滅云云
    ，然查，上開切結書於約定時並未通知被告參與，被告事前
    並不知情事後也未同意債權讓與訴外人庚○○，依民法第二
    百九十七條之規定，債權之讓與非經讓與人或受讓人通知債
    務人，對於債務人不生效力，對債權人被告當不生效力；又
    「無代理權人以代理人名義所為之法律行為，非本人承認，
    對於本人不生效力。前項情形，法律行為之相對人，得定相
    當期限，催告本人確答是否承認，如本人逾期未為確答者，
    視為拒絕承認。」民法第一百七十條定有明文，其成立要件
    為經本人承認及催告始生效力，本件兩種生效要件都欠缺，
    當屬無權代理。再者，本件被告事前並不知情也未授權與訴
    外人庚○○；另被告得知權益受損時極力反對，導致兄妹反
    目成仇，被告為保權益，也聲請強制執行拍賣抵押物，因此
    原告主張表見代理，應無理由。況且，權利之行使，不得違
    反公共利益，或以損害他人為主要目的。行使權利、履行義
    務，應依誠實及信用方法。民法第一百四十八條定有明文。
    系爭切結書訴外人戊○○、庚○○協議條件損害被告權益，
    系爭切結書對被告當不生效力。
六、另原告稱訴外人庚○○於九十年十二月二十八日與原告簽訂
    協議書時表示被告之債權已獲清償云云，惟該協議書乃訴外
    人庚○○個人之保證，與被告債權未獲清償無關等語。並聲
    明：（一）原告之訴駁回。（二）訴訟費用由原告負擔。
參、法院判斷：
一、本件原告主張：訴外人丁○○為抵償其子戊○○所欠訴外人
    庚○○之四百萬元債務，經本院及台灣高等法院台南分院之
    判決，於八十六年四月三十日，將座落嘉義縣六腳鄉○○○
    段八一之一、八一之二、八一之六等三筆土地移轉給訴外人
    庚○○，嗣因庚○○積欠原告九百萬元，經原告聲請強制執
    行，而被告亦以本院九十一年度拍賣抵押物裁定聲請強制執
    行，經本院民事執行處以九十二年度執字第四五五七號併案
    執行，並拍賣訴外人庚○○前開三筆土地，由被告以二百六
    十四萬六千元得標，本院於九十三年二月二十三日製作分配
    表，並訂九十三年三月十日實施分配，被告列為第一順位債
    權人，原告列為第二順位債權人，被告並聲請以其二百七十
    五萬債權抵繳價金。原告於九十三年二月二十六日聲明異議
    ，請求更正分配表。於九十三年三月十二日於鈞院民事執行
    處訊問時，被告表示原告之主張與其第一順位債權無關，法
    官則諭知該強制執行事件暫時禁止移轉登記，俟分配表異議
    之訴判決結果，再為處理，原告復於九十三年三月十八日聲
    明異議，請求鈞院民事執行處命被告提出債權證明文件，嗣
    被告始依鈞院民事執行處要求提出之借據及本票，原告又於
    九十三年五月十日再度聲明異議，惟本院民事執行處以九十
    三年五月十二日函，表示執行法院對於債權是否存在僅就形
    式認定，請原告依訴訟程序救濟，故原告乃於九十三年五月
    二十日提起本件分配表異議之訴一情，為兩造所不爭執，並
    核與本院職權所調閱之本院九十二年度執字第四五五七號卷
    、九十一年度拍字第七九七號卷、本院八十五年度訴字第四
    ０六號卷、台灣高等法院台南分院八十五年度上字第六一二
    號卷相符，堪信此部分為真實。
二、兩造有爭執者為：
（一）原告提起本件分配表異議之訴，是否符合強制執行法第四
      十一條第三項所定十日法定期間？
（二）被告對訴外人戊○○是否有二百七十五萬元之借款債權？
（三）縱被告對訴外人戊○○有二百七十五萬元之借款債權，是
      否會因訴外人庚○○與訴外人丁○○之抵償協議而消滅？
三、按原告之訴，有起訴不合程式或不備其他要件者，法院應以
    裁定駁回之，民事訴訟法第二百四十九條第一項第六款，定
    有明文。又債權人或債務人對於分配表所載各債權人之債權
    或分配金額有不同意者，應於分配期日一日前，向執行法院
    提出書狀，聲明異議；前項書狀，應記載異議人所認原分配
    表之不當及應如何變更之聲明；異議未終結者，為異議之債
    權人或債務人，得向執行法院對為反對陳述之債權人或債務
    人提起分配表異議之訴；聲明異議人未於分配期日起十日內
    向執行法院為前二項起訴之證明者，視為撤回其異議之聲明
    ；前項期間，於第四十條之一有反對陳述之情形，自聲明異
    議人受通知之日起算，強制執行法第三十九條、第四十一條
    第一項、第三項及第四項分別定有明文。
四、經查，本院執行處九十二年度執字第四五五七號分配表係於
    九十三年二月二十三日製作，並定於九十三年三月十日實施
    分配，為兩造所不爭執，且有本院九十三年二月二十三日嘉
    院雲民九十二執德字第四五五七號函附於本院九十二年度執
    字第四五五七號卷可稽，而原告於九十三年三月一日即向本
    院執行處聲明異議，請求更正分配表，經本院通知兩造於九
    十三年三月十二日於本院民事執行處表示意見，被告到場表
    示反對更正分配表之陳述，執行法官則當場諭知：「該強制
    執行事件暫時禁止移轉登記，俟分配表異議之訴判決結果，
    再為處理」一情，亦為兩造所不爭執，並有本院九十二年度
    執字第四五五七號九十三年三月十二日之訊問筆錄可稽，是
    原告於九十三年三月十二日即知被告有反對之陳述，依前開
    強強制執行法之規定，原告所為異議因被告到場為反對陳述
    致無法終結，原告自應於九十三年三月十二日起十日內（即
    九十三年三月二十一日前）向本院提起分配表異議之訴，詎
    原告卻未聽從執行法官之指示，提起分配表異議之訴，復於
    九十三年三月十九日、九十三年五月十日一再向執行處聲明
    異議，而遲於九十三年五月二十日方提起本件分配表異議之
    訴，有原告所提出之聲明異議狀及本件民事起訴狀在卷足憑
    ，是其所為異議早因逾十日之期間而視為撤回，系爭分配表
    業告確定。原告於分配表確定後方提起本件訴訟，依首開說
    明，其訴即非合法，應予駁回。
五、又原告雖主張被告提出本票作為其債權證明文件，因該本票
    從形式上觀察顯不足以作為被告債權之證明文件，無待於實
    質審查，故應依聲明異議方式救濟，而非提起分配表異議之
    訴，方會一再聲明異議，且其係依本院民事執行處以九十三
    年五月十二日函，表示執行法院對於債權是否存在僅就形式
    認定，請原告依訴訟程序救濟，而於九十三年五月二十日提
    起本件訴訟，其起訴未逾期云云，然查，依原告九十三年三
    月一日向本院提出之異議狀觀之，原告係以被告之抵押債權
    業經清償而消滅為由提出異議，其涉及參與分配之抵押債權
    存否之實體問題，而非單純之程序問題，自應另以訴訟程序
    解決，且執行處法官於九十三年三月十二日兩造到場時，亦
    當場諭知原告應提起分配表異議之訴解決，原告無視法官之
    諭知，於法定期限提起分配表異議之訴，卻一再聲明異議，
    難謂其主張為可採。又本院民事執行處雖以九十三年五月十
    二日函，向原告表示執行法院對於債權是否存在僅就形式認
    定，請原告另依訴訟程序救濟等語，惟此乃針對原告一再聲
    明異議所做之答覆，尚難謂法院有延長原告提起分配表異議
    之訴之期限，原告此部分主張亦無理由。
六、強制執行法第四十一條第三項規定，聲明異議人未於分配期
    日起十日內向執行法院為前二項起訴之證明者，視為撤回其
    異議之聲明，此十日期間乃屬法定期間，不得延長，此乃係
    為避免執行程序之拖延及無益訴訟程序之進行，而於八十五
    年十月九日參考德國民事訴訟法第八百十一條及日本民事執
    行法第九十六條第六項立法例所增訂，故原告雖舉最高法院
    曾著有判決認為「強制執行法第四十一條規定之十日期間，
    並非訴訟法上之不變期間，聲明異議人如逾期起訴，僅發生
    執行法院得依原定分配表實行分配，不因聲明異議而停止分
    配之效果。倘執行法院就該異議部分之分配金額，尚未實行
    分配，聲明異議人仍非不得起訴請求更正分配表而為分配。
    」云云，因其為修法前所為之見解，於修法後既有法律明文
    規定，自無適用餘地，併此敘明。本件被告所參與分配之抵
    押權是否存在，依卷內所呈現之證據雖不無可疑，但考量分
    配表異議之訴有其法定起訴期間之限制，而本件原告之訴既
    未遵守法定期間，難認其起訴符合法定程式，本院自無從就
    其實體為審酌。
肆、據上論結，依民事訴訟法第二百四十九條第一項第六款、第
    九十五條、第七十八條裁定如主文。
中　　華　　民　　國　　94　　年　　10　　月　　20　　日
                  民二庭法　官　黃明展
以上正本係照原本作成
如對本判決上訴須於判決送達後20日內向本院提出上訴狀
中　　華　　民　　國　　94　　年　　10　　月　　20　　日
                            書記官　沈育坤
